---
title: "Permis de Construire — Deux-Sèvres (79)"
output:
  flexdashboard::flex_dashboard:
    orientation: rows
    theme: flatly
    self_contained: true
    navbar:
      - { title: "Source : SDES / DiDo — Sitadel", align: right }
      - { title: "Données 2013–2026", align: right }
---


```{r setup, include=FALSE}
library(flexdashboard)
library(plotly)
library(leaflet)
library(dplyr)
library(lubridate)
library(sf)

# ── Chargement des données ────────────────────────────────────
CACHE_DIR <- "data_cache"

lgt <- readRDS(file.path(CACHE_DIR, "sitadel_logements_79.rds"))
loc <- readRDS(file.path(CACHE_DIR, "sitadel_locaux_79.rds"))
geo <- readRDS(file.path(CACHE_DIR, "communes_79.rds"))

nat_lgt <- tryCatch(
  readRDS(file.path(CACHE_DIR, "sitadel_nat_lgt_dep.rds")),
  error = function(e) NULL
)

# ── Noms de communes (jointure geo) ──────────────────────────
geo_noms <- as.data.frame(geo) %>%
  select(code, nom) %>%
  mutate(code = as.character(code))

# ── Pré-calculs (toutes années, tous types) ──────────────────
an_max   <- max(lgt$ANNEE, na.rm = TRUE)
an_min   <- min(lgt$ANNEE, na.rm = TRUE)
an_ref   <- an_max - 1   # dernière année complète pour comparaison

# KPIs logements (toutes années)
kpi_tot      <- sum(lgt$NB_LGT_TOT_CREES, na.rm = TRUE)
kpi_ind      <- sum(lgt$NB_LGT_IND_CREES, na.rm = TRUE)
kpi_col      <- sum(lgt$NB_LGT_COL_CREES, na.rm = TRUE)
kpi_chantier <- nrow(lgt %>% filter(ETAT_DAU == 5))
pct_ind      <- round(100 * kpi_ind / max(kpi_tot, 1))
pct_col      <- round(100 * kpi_col / max(kpi_tot, 1))

# KPIs locaux
kpi_surf_tot <- round(sum(loc$SURF_LOC_CREEE, na.rm = TRUE))
kpi_surf_bur <- round(sum(loc$SURF_BUR_CREEE, na.rm = TRUE))
kpi_surf_com <- round(sum(loc$SURF_COM_CREEE, na.rm = TRUE))
kpi_surf_ind <- round(sum(loc$SURF_IND_CREEE, na.rm = TRUE) +
                      sum(loc$SURF_ENT_CREEE, na.rm = TRUE))

# Évolution trimestrielle logements
df_trim_lgt <- lgt %>%
  mutate(TRIM_LABEL = paste0("T", TRIMESTRE, "-", ANNEE)) %>%
  group_by(TRIM_LABEL, ANNEE, TRIMESTRE) %>%
  summarise(Individuel = sum(NB_LGT_IND_CREES, na.rm = TRUE),
            Collectif  = sum(NB_LGT_COL_CREES, na.rm = TRUE),
            .groups = "drop") %>%
  arrange(ANNEE, TRIMESTRE)

# Annuel logements par type permis
df_annuel_lgt <- lgt %>%
  group_by(ANNEE, TYPE_DAU) %>%
  summarise(total = sum(NB_LGT_TOT_CREES, na.rm = TRUE), .groups = "drop") %>%
  mutate(TYPE_LIBELLE = case_when(
    TYPE_DAU == "PC" ~ "Permis de Construire",
    TYPE_DAU == "DP" ~ "Déclaration Préalable",
    TYPE_DAU == "PA" ~ "Permis d'Aménager",
    TRUE ~ TYPE_DAU
  ))

# Top 10 communes logements
df_top10_lgt <- lgt %>%
  mutate(COMM = as.character(COMM)) %>%
  group_by(COMM) %>%
  summarise(total = sum(NB_LGT_TOT_CREES, na.rm = TRUE), .groups = "drop") %>%
  left_join(geo_noms, by = c("COMM" = "code")) %>%
  mutate(label = ifelse(!is.na(nom) & nom != "", nom, COMM)) %>%
  arrange(desc(total)) %>% head(10)

# Trimestriel locaux
df_trim_loc <- loc %>%
  group_by(ANNEE_TRIM) %>%
  summarise(
    Bureaux        = sum(SURF_BUR_CREEE, na.rm = TRUE),
    Commerce       = sum(SURF_COM_CREEE, na.rm = TRUE),
    Industrie      = sum(SURF_IND_CREEE, na.rm = TRUE),
    Entrepots      = sum(SURF_ENT_CREEE, na.rm = TRUE),
    Artisanat      = sum(SURF_ART_CREEE, na.rm = TRUE),
    Service_public = sum(SURF_PUB_CREEE, na.rm = TRUE),
    Agriculture    = sum(SURF_AGR_CREEE, na.rm = TRUE),
    .groups = "drop") %>%
  arrange(ANNEE_TRIM)

# Annuel locaux
df_annuel_loc <- loc %>%
  group_by(ANNEE) %>%
  summarise(surface = round(sum(SURF_LOC_CREEE, na.rm = TRUE)), .groups = "drop") %>%
  arrange(ANNEE)

# Top 10 communes locaux
df_top10_loc <- loc %>%
  mutate(COMM = as.character(COMM)) %>%
  group_by(COMM) %>%
  summarise(surface = round(sum(SURF_LOC_CREEE, na.rm = TRUE)), .groups = "drop") %>%
  left_join(geo_noms, by = c("COMM" = "code")) %>%
  mutate(label = ifelse(!is.na(nom) & nom != "", nom, COMM)) %>%
  arrange(desc(surface)) %>% head(10)

# Carte : logements totaux par commune (toutes années)
df_carte <- lgt %>%
  mutate(COMM = as.character(COMM)) %>%
  group_by(COMM) %>%
  summarise(valeur = sum(NB_LGT_TOT_CREES, na.rm = TRUE),
            nb_pc  = n(), .groups = "drop")

geo_carte <- geo
geo_df    <- as.data.frame(geo) %>% mutate(code = as.character(code)) %>% select(code, nom)
geo_joined <- geo_df %>%
  left_join(df_carte, by = c("code" = "COMM")) %>%
  mutate(valeur = ifelse(is.na(valeur), 0, valeur),
         nb_pc  = ifelse(is.na(nb_pc),  0, nb_pc))
geo_carte$valeur <- geo_joined$valeur[match(as.character(geo_carte$code), geo_joined$code)]
geo_carte$nb_pc  <- geo_joined$nb_pc[ match(as.character(geo_carte$code), geo_joined$code)]
geo_carte$valeur <- ifelse(is.na(geo_carte$valeur), 0, geo_carte$valeur)
geo_carte$nb_pc  <- ifelse(is.na(geo_carte$nb_pc),  0, geo_carte$nb_pc)

# Comparaison nationale
if (!is.null(nat_lgt)) {
  lgt79_an <- lgt %>%
    group_by(ANNEE) %>%
    summarise(lgt_tot = sum(NB_LGT_TOT_CREES, na.rm = TRUE),
              lgt_ind = sum(NB_LGT_IND_CREES, na.rm = TRUE),
              lgt_col = sum(NB_LGT_COL_CREES, na.rm = TRUE), .groups = "drop")

  nat_an <- nat_lgt %>%
    filter(DEP_CODE != "79") %>%
    group_by(ANNEE) %>%
    summarise(moy_lgt_tot = mean(lgt_tot, na.rm = TRUE),
              moy_lgt_ind = mean(lgt_ind, na.rm = TRUE),
              moy_lgt_col = mean(lgt_col, na.rm = TRUE),
              nb_deps     = n_distinct(DEP_CODE), .groups = "drop")

  df_comp_evol <- lgt79_an %>% left_join(nat_an, by = "ANNEE") %>% filter(!is.na(ANNEE))

  rangs_dep <- nat_lgt %>%
    group_by(ANNEE) %>%
    arrange(ANNEE, desc(lgt_tot)) %>%
    mutate(rang = row_number(), nb = n()) %>%
    ungroup() %>%
    filter(DEP_CODE == "79") %>%
    select(ANNEE, rang, nb)

  df_distrib <- nat_lgt %>%
    filter(ANNEE == an_ref) %>%
    mutate(couleur = if_else(DEP_CODE == "79", "DEP 79", "Autres départements"))
  val_79_dist  <- df_distrib %>% filter(DEP_CODE == "79") %>% pull(lgt_tot)
  val_moy_dist <- round(mean(df_distrib$lgt_tot, na.rm = TRUE))
  vline_79     <- if (length(val_79_dist) > 0) val_79_dist else 0

  v79_ref  <- lgt79_an  %>% filter(ANNEE == an_ref)
  vnat_ref <- nat_an    %>% filter(ANNEE == an_ref)
  kpi_79_ref   <- if (nrow(v79_ref)  > 0) v79_ref$lgt_tot  else 0
  kpi_moy_ref  <- if (nrow(vnat_ref) > 0) round(vnat_ref$moy_lgt_tot) else NA
  kpi_ecart    <- if (!is.na(kpi_moy_ref) && kpi_moy_ref > 0)
                    round(100 * (kpi_79_ref - kpi_moy_ref) / kpi_moy_ref, 1) else NA
  kpi_rang_ref <- nat_lgt %>%
    filter(ANNEE == an_ref) %>% arrange(desc(lgt_tot)) %>%
    mutate(rang = row_number()) %>% filter(DEP_CODE == "79") %>% pull(rang)
  kpi_nb_deps  <- n_distinct(nat_lgt$DEP_CODE)

  has_nat <- TRUE
} else {
  has_nat <- FALSE
}
```

🏠 Logements
=====================================

Row
-------------------------------------

### Total logements autorisés {.value-box}
```{r}
valueBox(format(kpi_tot, big.mark=" "),
         caption = paste0("Logements autorisés (", an_min, "–", an_max, ")"),
         icon = "fa-home", color = "primary")
```

### Logements individuels {.value-box}
```{r}
valueBox(paste0(format(kpi_ind, big.mark=" "), " (", pct_ind, "%)"),
         caption = "Individuels", icon = "fa-house-user", color = "success")
```

### Logements collectifs {.value-box}
```{r}
valueBox(paste0(format(kpi_col, big.mark=" "), " (", pct_col, "%)"),
         caption = "Collectifs", icon = "fa-building", color = "warning")
```

### Chantiers ouverts {.value-box}
```{r}
valueBox(format(kpi_chantier, big.mark=" "),
         caption = "Chantiers ouverts (ETAT=5)", icon = "fa-hard-hat", color = "info")
```

Row {data-height=400}
-------------------------------------

### Évolution trimestrielle des logements autorisés
```{r}
plot_ly(df_trim_lgt, x = ~TRIM_LABEL) %>%
  add_bars(y = ~Individuel, name = "Individuel", marker = list(color = "#2ecc71")) %>%
  add_bars(y = ~Collectif,  name = "Collectif",  marker = list(color = "#3498db")) %>%
  layout(barmode = "stack",
         xaxis = list(title = "", tickangle = -45,
                      categoryorder = "array",
                      categoryarray = df_trim_lgt$TRIM_LABEL),
         yaxis = list(title = "Logements"),
         legend = list(orientation = "h", y = -0.3),
         hovermode = "x unified")
```

### Répartition individuel / collectif
```{r}
plot_ly(labels = c("Individuel", "Collectif"),
        values = c(kpi_ind, kpi_col),
        type   = "pie",
        marker = list(colors = c("#2ecc71", "#3498db")),
        textinfo = "label+percent",
        textfont = list(size = 14)) %>%
  layout(showlegend = TRUE, legend = list(orientation = "h"))
```

Row {data-height=350}
-------------------------------------

### Logements autorisés par année (type de permis)
```{r}
plot_ly(df_annuel_lgt, x = ~ANNEE, y = ~total, color = ~TYPE_LIBELLE,
        type = "bar",
        colors = c("Permis de Construire" = "#1f77b4",
                   "Déclaration Préalable" = "#ff7f0e",
                   "Permis d'Aménager"    = "#9467bd")) %>%
  layout(barmode = "group",
         xaxis = list(title = "Année", dtick = 1),
         yaxis = list(title = "Logements"),
         legend = list(orientation = "h", y = -0.3))
```

### Top 10 communes — Logements autorisés
```{r}
plot_ly(df_top10_lgt, x = ~total, y = ~reorder(label, total),
        type = "bar", orientation = "h",
        marker = list(color = "#27ae60"),
        text = ~total, textposition = "outside") %>%
  layout(xaxis = list(title = "Logements"),
         yaxis = list(title = ""),
         margin = list(l = 120))
```

🏪 Locaux commerciaux
=====================================

Row
-------------------------------------

### Surface totale autorisée {.value-box}
```{r}
valueBox(paste0(format(kpi_surf_tot, big.mark=" "), " m²"),
         caption = "Surface locaux autorisée", icon = "fa-warehouse", color = "primary")
```

### Bureaux {.value-box}
```{r}
valueBox(paste0(format(kpi_surf_bur, big.mark=" "), " m²"),
         caption = "Bureaux", icon = "fa-briefcase", color = "info")
```

### Commerce {.value-box}
```{r}
valueBox(paste0(format(kpi_surf_com, big.mark=" "), " m²"),
         caption = "Commerce", icon = "fa-shopping-cart", color = "success")
```

### Industrie + Entrepôts {.value-box}
```{r}
valueBox(paste0(format(kpi_surf_ind, big.mark=" "), " m²"),
         caption = "Industrie + Entrepôts", icon = "fa-industry", color = "warning")
```

Row {data-height=400}
-------------------------------------

### Surface de locaux autorisés par trimestre (m²)
```{r}
plot_ly(df_trim_loc, x = ~ANNEE_TRIM) %>%
  add_bars(y = ~Bureaux,        name = "Bureaux",        marker = list(color = "#3498db")) %>%
  add_bars(y = ~Commerce,       name = "Commerce",       marker = list(color = "#e67e22")) %>%
  add_bars(y = ~Industrie,      name = "Industrie",      marker = list(color = "#9b59b6")) %>%
  add_bars(y = ~Entrepots,      name = "Entrepôts",      marker = list(color = "#95a5a6")) %>%
  add_bars(y = ~Artisanat,      name = "Artisanat",      marker = list(color = "#1abc9c")) %>%
  add_bars(y = ~Service_public, name = "Service public", marker = list(color = "#e74c3c")) %>%
  add_bars(y = ~Agriculture,    name = "Agriculture",    marker = list(color = "#27ae60")) %>%
  layout(barmode = "stack",
         xaxis = list(title = "", tickangle = -45),
         yaxis = list(title = "Surface (m²)"),
         legend = list(orientation = "h", y = -0.3),
         hovermode = "x unified")
```

### Répartition par type de local
```{r}
plot_ly(
  labels = c("Bureaux","Commerce","Industrie","Entrepôts",
             "Artisanat","Service public","Agriculture"),
  values = c(sum(loc$SURF_BUR_CREEE, na.rm=TRUE),
             sum(loc$SURF_COM_CREEE, na.rm=TRUE),
             sum(loc$SURF_IND_CREEE, na.rm=TRUE),
             sum(loc$SURF_ENT_CREEE, na.rm=TRUE),
             sum(loc$SURF_ART_CREEE, na.rm=TRUE),
             sum(loc$SURF_PUB_CREEE, na.rm=TRUE),
             sum(loc$SURF_AGR_CREEE, na.rm=TRUE)),
  type = "pie",
  marker = list(colors = c("#3498db","#e67e22","#9b59b6",
                            "#95a5a6","#1abc9c","#e74c3c","#27ae60")),
  textinfo = "label+percent"
) %>% layout(showlegend = FALSE)
```

Row {data-height=320}
-------------------------------------

### Évolution annuelle — Surface locaux (m²)
```{r}
plot_ly(df_annuel_loc, x = ~ANNEE, y = ~surface,
        type = "scatter", mode = "lines+markers",
        line   = list(color = "#e67e22", width = 2),
        marker = list(color = "#e67e22", size = 7)) %>%
  layout(xaxis = list(title = "Année", dtick = 1),
         yaxis = list(title = "Surface (m²)"))
```

### Top 10 communes — Surface locaux
```{r}
plot_ly(df_top10_loc, x = ~surface, y = ~reorder(label, surface),
        type = "bar", orientation = "h",
        marker = list(color = "#e67e22"),
        text = ~paste0(format(surface, big.mark=" "), " m²"),
        textposition = "outside") %>%
  layout(xaxis = list(title = "Surface (m²)"),
         yaxis = list(title = ""),
         margin = list(l = 120))
```

🗺️ Carte
=====================================

### Carte choroplèthe — Logements autorisés par commune (toutes années)
```{r}
pal <- colorNumeric("YlOrRd", domain = geo_carte$valeur, na.color = "#cccccc")

popups <- paste0(
  "<b>", geo_carte$nom, "</b><br>",
  "Code INSEE : ", geo_carte$code, "<br>",
  "<b>Logements autorisés : ", format(geo_carte$valeur, big.mark=" "), "</b><br>",
  "Nb permis : ", geo_carte$nb_pc, "<br>",
  "<i>", an_min, "–", an_max, "</i>"
)

leaflet(geo_carte) %>%
  addProviderTiles(providers$CartoDB.Positron) %>%
  setView(lng = -0.35, lat = 46.55, zoom = 9) %>%
  addPolygons(
    fillColor    = ~pal(valeur),
    fillOpacity  = 0.75,
    color        = "white", weight = 1,
    popup        = popups,
    label        = ~paste0(nom, " : ", format(valeur, big.mark=" ")),
    labelOptions = labelOptions(
      style = list("font-weight"="normal", padding="3px 8px"),
      textsize = "13px", direction = "auto"),
    highlightOptions = highlightOptions(
      weight=3, color="#333", fillOpacity=0.95, bringToFront=TRUE)
  ) %>%
  addLegend(pal=pal, values=~valeur,
            title = paste0("Logements autorisés<br><small>", an_min, "–", an_max, "</small>"),
            position="bottomright", opacity=0.85)
```

📊 Comparaison nationale
=====================================

Row
-------------------------------------

### DEP 79 — Logements autorisés {.value-box}
```{r}
if (has_nat) {
  valueBox(format(kpi_79_ref, big.mark=" "),
           caption = paste0("DEP 79 (", an_ref, ")"),
           icon = "fa-home", color = "primary")
}
```

### Moyenne nationale {.value-box}
```{r}
if (has_nat) {
  valueBox(ifelse(is.na(kpi_moy_ref), "N/D", format(kpi_moy_ref, big.mark=" ")),
           caption = paste0("Moyenne nationale (", an_ref, ")"),
           icon = "fa-globe", color = "info")
}
```

### Rang DEP 79 {.value-box}
```{r}
if (has_nat) {
  rang_val <- if (length(kpi_rang_ref) == 0) NA else kpi_rang_ref
  couleur  <- if (!is.na(rang_val) && rang_val <= 30) "success"
              else if (!is.na(rang_val) && rang_val <= 60) "warning"
              else "danger"
  valueBox(ifelse(is.na(rang_val), "N/D", paste0(rang_val, " / ", kpi_nb_deps)),
           caption = "Rang (1 = + de logements)",
           icon = "fa-trophy", color = couleur)
}
```

### Écart vs moyenne {.value-box}
```{r}
if (has_nat) {
  signe <- if (!is.na(kpi_ecart) && kpi_ecart > 0) "+" else ""
  couleur <- if (!is.na(kpi_ecart) && kpi_ecart > 0) "success" else "danger"
  valueBox(ifelse(is.na(kpi_ecart), "N/D", paste0(signe, kpi_ecart, "%")),
           caption = "Écart DEP 79 vs moyenne",
           icon = "fa-chart-bar", color = couleur)
}
```

Row {data-height=380}
-------------------------------------

### Évolution annuelle — DEP 79 vs moyenne nationale
```{r}
if (has_nat) {
  df_r <- df_comp_evol %>% filter(!is.na(moy_lgt_tot))
  plot_ly() %>%
    add_trace(
      data = df_r,
      x = ~c(ANNEE, rev(ANNEE)),
      y = ~c(moy_lgt_tot * 1.3, rev(moy_lgt_tot * 0.7)),
      type = "scatter", mode = "none", fill = "toself",
      fillcolor = "rgba(231,76,60,0.12)",
      name = "±30% moyenne", hoverinfo = "skip"
    ) %>%
    add_lines(data = df_comp_evol, x = ~ANNEE, y = ~moy_lgt_tot,
              name = "Moyenne nationale",
              line = list(color = "#e74c3c", width = 2, dash = "dash")) %>%
    add_lines(data = df_comp_evol, x = ~ANNEE, y = ~lgt_tot,
              name = "DEP 79",
              line = list(color = "#2980b9", width = 3)) %>%
    layout(xaxis = list(title = "Année", dtick = 1),
           yaxis = list(title = "Logements autorisés"),
           legend = list(orientation = "h", y = -0.25),
           hovermode = "x unified")
}
```

### Rang du DEP 79 parmi les 95 départements
```{r}
if (has_nat) {
  plot_ly(rangs_dep, x = ~ANNEE, y = ~rang,
          type = "scatter", mode = "lines+markers",
          line   = list(color = "#8e44ad", width = 2),
          marker = list(color = "#8e44ad", size = 8),
          text   = ~paste0("Rang : ", rang, "/", nb),
          hoverinfo = "x+text") %>%
    layout(xaxis = list(title = "Année", dtick = 1),
           yaxis = list(title = "Rang (1 = + de logements)",
                        autorange = "reversed"),
           shapes = list(list(
             type = "line",
             x0 = min(rangs_dep$ANNEE), x1 = max(rangs_dep$ANNEE),
             y0 = 47, y1 = 47,
             line = list(color = "#95a5a6", dash = "dot", width = 1)
           )))
}
```

Row {data-height=320}
-------------------------------------

### Distribution des 95 départements — Logements autorisés
```{r}
if (has_nat) {
  plot_ly(df_distrib, x = ~lgt_tot, color = ~couleur,
          colors = c("DEP 79" = "#e74c3c", "Autres départements" = "#bdc3c7"),
          type = "histogram", nbinsx = 30, opacity = 0.8) %>%
    layout(
      barmode = "overlay",
      xaxis   = list(title = paste0("Logements autorisés (", an_ref, ")")),
      yaxis   = list(title = "Nb de départements"),
      legend  = list(orientation = "h", y = -0.25),
      shapes  = list(
        list(type="line", x0=vline_79,    x1=vline_79,
             y0=0, y1=1, yref="paper",
             line=list(color="#e74c3c", width=2, dash="dash")),
        list(type="line", x0=val_moy_dist, x1=val_moy_dist,
             y0=0, y1=1, yref="paper",
             line=list(color="#2c3e50", width=2, dash="dot"))
      ),
      annotations = list(
        list(x=vline_79,     y=1, yref="paper",
             text=paste0("DEP 79<br>(", format(vline_79, big.mark=" "), ")"),
             showarrow=FALSE, font=list(color="#e74c3c", size=11),
             yanchor="bottom", xanchor="right"),
        list(x=val_moy_dist, y=1, yref="paper",
             text=paste0("Moyenne<br>(", format(val_moy_dist, big.mark=" "), ")"),
             showarrow=FALSE, font=list(color="#2c3e50", size=11),
             yanchor="bottom", xanchor="left")
      )
    )
}
```

### DEP 79 vs moyenne — Répartition individuel / collectif
```{r}
if (has_nat && nrow(v79_ref) > 0 && nrow(vnat_ref) > 0) {
  df_type <- data.frame(
    cat   = c("Individuel", "Collectif"),
    dep79 = c(round(100 * v79_ref$lgt_ind  / max(v79_ref$lgt_tot,  1)),
              round(100 * v79_ref$lgt_col  / max(v79_ref$lgt_tot,  1))),
    nat   = c(round(100 * vnat_ref$moy_lgt_ind / max(vnat_ref$moy_lgt_tot, 1)),
              round(100 * vnat_ref$moy_lgt_col / max(vnat_ref$moy_lgt_tot, 1)))
  )
  plot_ly(df_type, x = ~cat) %>%
    add_bars(y = ~dep79, name = "DEP 79",        marker = list(color = "#2980b9")) %>%
    add_bars(y = ~nat,   name = "Moy. nationale", marker = list(color = "#e74c3c")) %>%
    layout(barmode = "group",
           xaxis = list(title = ""),
           yaxis = list(title = "% des logements", range = c(0, 100)),
           legend = list(orientation = "h", y = -0.25))
}
```
